臺北高等行政法院判決
　　　　　　　　　　　　　　　　　　 95年度訴字第02236號
　　　　　　　　　　　　　　　.
原　　　告　甲○○
被　　　告　國防部海軍司令部
代　表　人　林鎮夷（司令）
訴訟代理人　庚○○
　　　　　　戊○○
　　　　　　丁○○
被　　　告　國防部
代　表　人　乙○（部長）
訴訟代理人　辛○○
　　　　　　己○○
　　　　　　丙○○
上列當事人間因退除給與事件，原告不服國防部中華民國95年6
月13日95年決字第073 號訴願決定，提起行政訴訟。本院判決如
下：
　　主  文
原告之訴駁回。
訴訟費用由原告負擔。
　　事  實
一、事實概要：
    原告自民國（下同）38年6 月1 日起至39年10月31日止服士
    兵役，自39年11月1 日起至49年3 月1 日止服士官役，於49
    年3 月1 日初任少尉，於69年3 月1 日以少校階退伍，計服
    士兵役1 年5 月，士官役9 年4 月，軍官役20年，合計年資
    共計30年9 個月。69年3 月1 日退伍時支領士官兵年資退休
    金新臺幣（下同）49,620元及軍官年資退休俸80% 俸率。原
    告認依55年發布施行之公務員退休法施行細則第10條第3 款
    規定，曾任下士以上之軍職年資，於依公務員退休法退休時
    得合併計算；且支領生活補助費軍官，得將士官年資予以併
    計，而支領退休俸軍官則不得併計，有欠公允，故於95年2
    月9 日向被告國防部海軍司令部請求將其士官兵年資予以併
    計，改支90% 退休俸。經國防部作成95年3 月24日海理字第
    0950001668號處分書( 下稱原處分) ，否准所請，原告不服
    ，提起訴願，遭決定駁回，遂向本院提起行政訴訟。
二、兩造聲明：
  (一)原告聲明求為判決：
    1.訴願決定及原處分均撤銷。
    2.被告應將：
      (1)原告百分之80之退休俸，更正為百分之90退休俸，併換
        發原告百分之80「俸金支領憑證」為百分之90「俸金支
        領憑證」。
      (2)追補發給原告69年3 月1 日起，至96年6 月30日止，以
        現階少校功一加六，每月百分之10退休俸差額（放棄累
        計之利息）共0000000元。
      (3)扣除69年3 月1 日誤發原告士（官）兵年資現金49,620
        元。
      (4)自96年7月1日起均以百分之90退休俸發給原告。
  (二)被告聲明求為判決：
    1.原告之訴駁回。
    2.訴訟費用由原告負擔。
三、兩造之爭點：
　(一)原告主張之理由：
    1.原告於38年6 月1 日投效海軍陸戰隊服役，39年11月1 日
      晉升下士，49年3 月1 日初任少尉，迨69年3 月1 日任海
      軍陸戰隊司令部少校主任書記官時退役，在服役期間競競
      業業，盡忠職守。依前項資料計算，原先先服士兵役1 年
      5 個月，再服士官役9 年4 個月又服軍官役20年，合計全
      年資共30年9 個月，依照48年8 月14日總統令頒「陸海空
      軍軍官士官服役條例」之規定，被告國防部應發給原告百
      分之90退休俸，詎斯時被告國防部以該部（59）崇法字第
      2473號令頒「陸海空軍在台期間退伍除役實施辦法」發給
      原告軍官年資20年百分之80退休俸，士官、士兵年資10年
      9 個月發給現金49,620元，而同時退役之軍官，其軍官年
      資不滿20年，發給「生活輔助費」，士官兵年資又不發給
      現金，發與不發，均由國防部依據行政命令辦理，實在難
      以折服。
    2.依司法院大法官會議釋字第455 號解釋意旨，軍職與公職
      都可以合併計算，連軍職義務役也不例外，為什麼原告軍
      官與士官年資不可以合併計算? 又依民國55年政府發布之
      公務員退休法施行細則第10條第3 款規定：曾任下士以上
      之軍職年資，於依公務員退休法退休時，亦得合併計算。
      則國防部（59）崇法字第2473號令頒「陸海空軍在台期間
      退伍除役實施辦法」顯已牴觸48年8 月14日總統令頒「陸
      海空軍軍官士官服役條例」自屬無效。
    3.被告國防部延到70年7 月1 日，才辦理士官年資比照文職
      委任級重新修訂「陸海空軍軍官士官服役條例施行細則」
      更正為：「不論軍官或士官年資多久，只要合計滿20年者
      ，可以支領8 成以上退休俸」。足以說明以往軍官與士官
      未予合併計算是錯誤的，以致造成原告應得之合法權益遭
      受損害。
    4.經支領「生活補助費」軍官多年爭取，被告國防部85年11
      月18日（85）易辰字第22030 號令頒「支領生活補助費退
      伍除役軍官，改支退休俸作業規定」壹：依據48年8 月14
      日總統令頒「陸海空軍軍官士官服役條例」第40條。貳：
      目的，為使原支領生活補助費，而合於本條例第40條所規
      定標準支領退休俸者，儘速獲得應享之權益。參：對象，
      凡退伍支領終身生活補助費軍官，合於本條例第40條規定
      者為對象延至86年1 月1 日，才按照48年8 月14日總統令
      頒「陸海空軍軍官士官服役條例」將支領「生活補助費之
      軍官」，更正為支領退休俸。亦說明了軍官與士官年資應
      該合併計算，以往沒有合併計算是錯誤。
    5.依前項作業規定，原告支領百分之75生活補助費軍官，全
      年資25年9 個月待更正後，可支領百分之80退休俸，而原
      告服役全年資合計30年9 個月，僅能支領百分之80退休俸
      ，這樣公平嗎？難道服軍官役不滿20年，全年資25年9 個
      月是對的，而原告服軍官役滿20年，全年資30年9 個月是
      錯的，這樣能說的通嗎？假如原告服役期間沒有晉升軍官
      ，是否可以支領百分之90退休俸，如果是的話，則晉升軍
      官也不對了？按照被告國防部說法，委任官10年，荐任官
      15年9 個月，其退休時年資可以合併計算，假如荐任官連
      同簡任官超過20年，就不能與委任官10年合併計算，此情
      形是否不合乎情理。原告自69年3 月1 日起至95年12月31
      日止，每月被國防部扣百分之10退休俸，應該追補發給
      原告。原告之退休俸遭受損失部分，亦應溯及既往追補才
      是，有關原告退役時，被告國防部誤發士官與士兵年資現
      金49,620元，理應扣除，方為合理。
    6.被告國防部為政策與法令制訂機關，而國防部海軍司令不
      只是執行單位，原告退休俸每半年由國防部後備司令部留
      守業務署，依據國防部年度預算負責發放，兩個司令部同
      為國防部所屬一級單位，所以國防部海軍總司令部無權命
      令國防部後備司令部辦理更正原告百分之90退休俸及退還
      原告歷年被扣之退休俸，此乃被告國防部權責，就以（
      59）崇法字第2473號令頒「陸海空軍在台期間退除役實施
      辦法」及歷年逐次修正之陸海空軍軍官士官服役條例草案
      及其施行細則，連同85年11月18日（85）易辰字第22030
      號令頒「支領生活補助費退伍除役官改支退休俸作業規定
      」均係國防部擬定並非國防部海軍司令部權責範圍，則國
      防部應該列為同案被告方為合乎情理。
  (二)被告主張之理由：
    1.被告國防部海軍司令部部分:
      (1)經查本件依63年5 月28日總統令修正公布之陸海空軍軍
        官服役條例第21條第3 款「軍官退伍時之給與，服現役
        20年者，按服現役實際年資，給與退休俸終身」；另據
        63年10月8 日行政院（63）台防字第7582號令修正發布
        之陸海空軍軍官服役條例施行細則第22條第1 第4 款「
        在服軍官役前，曾服士官士兵役者，乃依士官士兵退伍
        給與之規定發給之」等相關規定，原本部（海軍總司令
        部）於69年2 月25日以（69）任管字第01238 號函核定
        原告少校退伍，軍官年資計20年。另於69年3 月14日以
        （69）任管字01797 號函補發退伍給與，核定補發原告
        士官9 年4 月、士兵1 年5 月年資之退伍金（4 萬9620
        元）並無違誤。
      (2)次按士兵、士官、軍官服役年資於原告退伍之時，依斯
        時之志願士兵服役條例、陸海空軍軍官服役條例、陸海
        空軍士官服役條例，係分別計算核發，並無合併計算之
        明文；則63年10月8 日行政院修正發布之陸海空軍軍官
        服役條例施行細則第22條第1 第4 款「在服軍官役前，
        曾服士官士兵役者，另依士官士兵退伍給與之規定發給
        之」，乃各該規定意旨之重申，非被告任意擴張解釋。
        且原告69年間以少校退伍，基於法律不溯及既往之原則
        ，自應適用原告退伍當時有效之63年5 月28日修正公布
        之陸海空軍軍官服役條例規定，不得適用70年公布之陸
        海空軍軍官服役條例施行細則、陸海空軍士官服役條例
        施行細則之規定。另原告主張比照公務員退休之法令，
        軍職士官年資應與文職年資合併計算云云，究其法旨在
        揭示軍中服役年資與任公務員之年資得合併計算為公務
        員退休年資，而原告既無另服公職，與本件爭執之士兵
        、士官、軍官各役別年資，於原告69年退伍時得否合併
        計算退伍年資無涉，要難比附援引（釋字第455 號）。
      (3)綜上，本件原告請求將士兵、士官、軍官年資合併計算
        ，更改原退休俸率為90% ，並追補10% 差額，另扣除士
        兵、士官年資之退休金4 萬9620元等請求顯無理由，爰
        請依法駁回原告之訴。
    2.被告國防部部分:
      (1)依行政訴訟法第4 條第1 項：「人民因中央或地方機關
        之違法行政處分，認為損害其權利或法律上之利益，經
        依訴願法提起訴願而不服其決定，或提起訴願逾3 個月
        不為決定，或延長訴願決定期間逾2 個月不為決定者，
        得向高等行政法院提起檢銷訴訟。」同法第8條第2項：
        「前項給付訴訟之裁判，以行政處分應否撤銷為據者，
        應於依第4 條第1 項或第3 項提起撤銷訴訟時，併為請
        求。原告未為請求者，審判長應告以得為請求。」同法
        第24條規定：「經訴願程序之行政訴訟，其被告為下列
        機關：一、駁回訴願時之原處分機關。二、撤銷或變更
        原處分或決定時，為最後撤銷或變更之機關。」
      (2)查原告係不服被告海軍司令部95年3 月24日海理字第09
        50001668號函，提起訴願經國防部95年6 月19日以95年
        決字第073 號決定書駁回後，提起行政訴訟法第4 條撤
        銷訴訟併請求給付。有同法第24條第1 款之適用，自應
        以駁回訴願時之原處分機關為被告。原告誤列本部為同
        案被告，顯非適格，原告之訴並不合法，應予駁回。
　　理  由
壹、被告國防部部分：
一、按「原告之訴，有左列各款情形之一者，行政法院應以裁定
    駁回之。但其情形可以補正者，審判長應定期間先命補正：
    ．．．。」、「撤銷訴訟，原告於訴狀誤列被告機關者，準
    用第1項之規定。」，行政訴訟法第107條第1項、第2項定有
    明文。次按「經訴願程序之行政訴訟，其被告為左列機關：
    一、駁回訴願時之原處分機關。二、撤銷或變更原處分或決
    定時，為最後撤銷或變更之機關。」復為同法第24條所明定
    。
二、本件原告認依55年發布施行之公務員退休法施行細則第10條
    第3 款規定，曾任下士以上之軍職年資，於依公務員退休法
    退休時得合併計算；且支領生活補助費軍官，得將士官年資
    予以併計，而支領退休俸軍官則不得併計，有欠公允，故於
    95年2 月9 日向被告國防部海軍司令部請求將其士官兵年資
    予以併計，改支90% 退休俸。經國防部海軍司令部作成原處
    分否准所請，原告不服，提起訴願，遭決定駁回，遂以國防
    部及海軍司令部為被告，向本院提起行政訴訟。惟本件原處
    分機關為海軍司令部，應以海軍司令部為被告。是原告以國
    防部為被告之部分與行政訴訟法第24條第1 款應以原處分機
    關為被告之規定不合，揆諸首揭說明，原告之訴即不合法，
    應予駁回。
貳、被告國防部海軍司令部部分:
一、原告起訴主張: 原告先服士兵役1 年5 個月，再服士官役9
    年4 個月又服軍官役20年，合計30年9 個月。依照48年「陸
    海空軍軍官士官服役條例」之規定，被告國防部應發給原告
    百分之90退休俸。另依55年發布施行之公務員退休法施行細
    則第10條第3 款規定，曾任下士以上之軍職年資，於退休時
    得合併計算。詎被告國防部以該部（59）崇法字第2473號令
    頒「陸海空軍在台期間退伍除役實施辦法」發給原告軍官年
    資20年百分之80退休俸，士官、士兵年資10年9 個月發給現
    金49,620元，而同時退役之軍官，其軍官年資不滿20年，發
    給「生活輔助費」，士官兵年資又不發給現金。故軍官與士
    官年資應該合併計算，原處分及訴願決定均有違誤，爰依法
    提起本件訴訟，求為判決如聲明所示云云。
二、被告則以:  本件依63年陸海空軍軍官服役條例第21條第3款
    及陸海空軍軍官服役條例施行細則第22條第1 第4 款等相關
    規定，原本部（海軍總司令部）於69年2 月25日以（69）任
    管字第01238 號函核定原告少校退伍，軍官年資計20年。另
    於69年3 月14日以（69）任管字01797 號函補發退伍給與，
    核定補發原告士官9 年4 月、士兵1 年5 月年資之退伍金（
    4 萬9620元）並無違誤。又原告並未另服公職，自不得援引
    釋字第455 號解釋意旨及55年施行之公務員退休法施行細則
    第10條第3 款規定，主張軍中服役年資與任公務員之年資得
    合併計算為公務員退休年資等語，原處分並無不法，請求判
    決駁回原告之訴等語，資為抗辯。
三、按軍官服現役逾20年或服現役滿15年而年滿60歲者，按服現
    役實職年資，給與退休俸終身，或依志願按第2 款規定給與
    退伍金，原告退伍當時適用之陸海空軍軍官服役條例（63年
    5 月28日修正，下稱服役條例）第21條第3 款有明文規定。
    又按在服軍官役前，曾服士官士兵役者，另依士官士兵役退
    除給與規定發給之，63年10月8 日修正發布之陸海空軍軍官
    服役條例施行細則（下稱服役條例施行細則）第22條第1 項
    第4 款亦定有明文。復按「行政處分於法定救濟期間經過後
    ，具有下列各款情形之一者，相對人或利害關係人得向行政
    機關申請撤銷、廢止或變更之。但相對人或利害關係人因重
    大過失而未能在行政程序或救濟程序中主張其事由者，不在
    此限。一、具有持續效力之行政處分所依據之事實事後發生
    有利於相對人或利害關係人之變更者。二、發生新事實或發
    現新證據者，但以如經斟酌可受較有利益之處分者為限。三
    、其他具有相當於行政訴訟法所定再審事由且足以影響行政
    處分者」、「前項申請，應自法定救濟期間經過後三個月內
    為之；其事由發生在後或知悉在後者，自發生或知悉時起算
    ，但自法定救濟期間經過後已逾五年者，不得申請」，行政
    程序法第128 條第1 項、第2 項分別定有明文，此為學理上
    所稱之行政程序之重開。又人民對已不可爭訟之行政處分，
    請求行政機關予以撤銷或廢止時，其實包含兩項請求，一為
    請求行政機關重新進行行政程序；二為請求行政機關經由重
    新進行之行政程序，撤銷或廢止該原已不可爭訟之行政處分
    。
四、查原告於38年6 月1 日至39年10月31日服士兵役，39年11月
    l 日至49年3 月1 日服士官役，49年3 月1 日初任少尉，於
    69年3 月1 日以少校階退伍，計服士兵役1 年5 月，士官役
    9 年4 月，軍官役20年，合計年資共計30年9 月，退伍時支
    領士官兵年資退伍金49,620元及軍官退休年資俸80% 俸率，
    有前海軍總司令部69年2 月25日及同年3 月14日（69）任管
    字第1238、1797號函所附原告退除給與名冊及補發士官兵役
    年資退伍名冊各乙紙、陸海空軍軍官退伍除役退伍金退休俸
    贍養金給與規定表等件附卷可稽，並為兩造所不爭，堪認為
    真實。
五、歸納兩造以上之主張，本件爭執之重點在於原告所服士官兵
    役之年資，可否與軍官役之年資合併計算? 支領退休俸之人
    員可否併計士官兵年資並依其申請改支退休俸? 經查，原告
    在服軍官役前雖曾服士官兵役，然其所服士官兵役之年資，
    揆諸前開服役條例暨其施行細則之規定，尚不得與軍官役之
    年資合併計算，甚為明確。原告主張應依照48年8 月14日總
    統令頒「陸海空軍軍官士官服役條例」之規定，發給原告百
    分之90退休俸云云，惟原告退伍係在69年3 月1日 ，有被告
    海軍總司令部69年2 月25日(69)任管01238 號乙件在卷可稽
    ，則原告之退休俸計算方式，自應適用當時有效之63年5 月
    28日修正公布之陸海空軍軍官服役條例，亦不得適用70年公
    布之陸海空軍軍官服役條例施行細則、陸海空軍士官服役條
    例施行細則之規定，原告主張，並不可探。原告另主張依司
    法院大法官釋字第455 號解釋意旨及55年施行之公務員退休
    法施行細則第10條第3 款規定，可將其士官兵年資併計軍官
    年資支領退休俸。惟該規定及解釋意旨，係將軍中服役年資
    併計公務員年資，核算公務員退休年資，原告並未服公職，
    以公務員身分資格退伍，自無從比照辦理。又支領退休俸及
    生活補助費二者適用之法規不同，亦不得比附援引。原告主
    張支領生活輔助費之人員可併計士官兵年資並依其申請改支
    退休俸，而支領退休俸之人員則不得將其併計，認有不公云
    云，尚非可採。
六、再者，原告爭議之退休及退伍金核定處分乃經被告（原本部
    海軍總司令部）於69年2 月25日以（69）任管字第01238 號
    函所核定原告少校退伍，軍官年資計20年。另於69年3 月14
    日以（69）任管字01797 號函補發退伍給與，核定補發原告
    士官9 年4 月、士兵1 年5 月年資之退伍金4 萬9620元等，
    此有上開處分書各乙件附卷可稽。原告迄至95年2 月9 日，
    始以當時已不適用之48年8 月14日總統令頒「陸海空軍軍官
    士官服役條例」規定及當時已存在之55年施行之公務員退休
    法施行細則第10條第3 款規定，將其士官兵年資併計軍官年
    資支付退休俸，向被告請求重新核算，重開行政程序，顯已
    逾越行政程序法第128 條第2 項所規定之期間。本件既無新
    事實、新證據，亦逾越請求重開行政處分之期限，原處分予
    以否准，理由雖有不同，結論並無二致，自屬合法。訴願決
    定予以維持，亦無不當。
七、綜上，原告所訴各節，均非可採。從而，被告海軍總司令部
    依服役條例第21條第3 款規定及服役條例施行細則第22條第
    1 第4 款規定，於69年2 月25日以（69）任管字第01238 號
    函核定原告少校退伍，軍官年資計20年，另於69年3 月14日
    以（69）任管字01797 號函補發退伍給與，核定補發原告士
    官9 年4 月、士兵1 年5 月年資之退伍金4 萬9620元，核無
    違誤。原告請求百分之80之退休俸，更正為百分之90退休俸
    ，併換發原告百分之80「俸金支領憑證」為百分之90「俸金
    支領憑證」。追補發給原告69年3 月1 日起，至96年6 月30
    日止，以現階少校功一加六，每月百分之10退休俸差額（放
    棄累計之利息）共1,359,339 元。扣除69年3 月1 日誤發原
    告士（官）兵年資現金49,620元。暨自96年7 月1 日起均以
    百分之90退休俸發給原告，為無理由。
參、從而，原告請求百分之80之退休俸，更正為百分之90退休俸
    ，併換發原告百分之80「俸金支領憑證」為百分之90「俸金
    支領憑證」。追補發給原告69年3 月1 日起，至96年6 月30
    日止，以現階少校功一加六，每月百分之10退休俸差額（放
    棄累計之利息）共1,359,339 元。扣除69年3 月1 日誤發原
    告士（官）兵年資現金49,620元。暨自96年7 月1 日起均以
    百分之90退休俸發給原告，因原告以國防部為被告之部分與
    行政訴訟法第24條第1 款應以原處分機關為被告之規定不合
    ，為不合法，應予駁回。其餘請求被告國防部海軍司令部部
    分，為無理由，應予駁回。本件原告之訴，為一部不合法，
    一部無理由，爰併予本件判決中予以裁判，以符訴訟經濟，
    附此敘明。
據上論結，本件原告之訴為一部不合法，一部無理由，依行政訴
訟法第107條第2項、第1項、第98條第3項前段，判決如主文。
中　　華　　民　　國　　96　　年　　2　　月　 　8 　　日
                        第四庭審判長 法  官  侯東昇
                                     法  官  李玉卿
                                     法  官　林惠瑜
上為正本係照原本作成。
如不服本判決，應於送達後20日內，向本院提出上訴狀並表明上
訴理由，如於本判決宣示後送達前提起上訴者，應於判決送達後
20日內補提上訴理由書（須按他造人數附繕本）。
中　　華　　民　　國　　96　　年　　2  　月　 　8 　　日
                                     書記官  劉道文
